臺灣高等法院臺南分院民事判決
110年度醫上易字第3號
上  訴  人  蘇翃緯  
訴訟代理人  許鴻闈律師
被 上訴 人  吳子偉即吳子偉牙醫診所
訴訟代理人  何永福律師
複 代理 人  吳奕麟律師
上列當事人間請求損害賠償事件，上訴人對於中華民國110年1月
12日臺灣雲林地方法院109年度醫字第2號第一審判決提起上訴，
本院於110年9月28日言詞辯論終結，判決如下：
    主  文
上訴駁回。
第二審訴訟費用，由上訴人負擔。
    事實及理由
一、本件上訴人主張：伊於民國106年11月4日因牙痛至被上訴人
    診所看診，被上訴人先抽其2顆牙之神經，但疼痛未改善，
    於106年12月4日再去看診，當日被上訴人未告知將進行牙根
    尖切除手術，未要求其簽手術及麻醉同意書，逕自進行牙根
    尖切除手術（下稱系爭手術），除違反醫療常規外，該手術
    亦發生牙根切除過短以致無法作假牙之疏失，且術後不斷長
    牙疱牙齒疼痛不已，上訴人只得另行至訴外人頂好牙醫診所
    及奇美醫療財團法人奇美醫院（下稱奇美醫院）治療。依民
    法第227條之1準用同法第193條第1項、第195條第1項前段規
    定，伊得請求被上訴人賠償增加生活上支出之植牙費新臺幣
    （下同）25萬元，又因上開醫療疏失，致伊不停長牙疱疼痛
    不已，肉體及精神痛苦得請求慰撫金35萬元等情，求為判決
    命被上訴人給付60萬元，及自起訴狀繕本送達之翌日起至清
    償日止，按年息百分之5計算之利息，並願供擔保請准為假
    執行之宣告等語。
二、被上訴人則以：上訴人於106年11月4日因牙痛到其診所求診
    ，經診斷為右上正中門牙（#11)及右上側門牙（#12)(下稱
    系爭牙齒）之牙根尖炎，伊為上訴人拆除不適之假牙外，並
    給予根管治療，在門診時都有口頭告知治療計劃，安排做系
    爭手術，至12月4日止一個月期間，上訴人均無意見，其醫
    療行為並無違反醫療常規；否認有將上訴人牙根切除過短之
    情事，切除牙根尖的長度與病灶之大小一致，術後已由急性
    轉為慢性；被上訴人為上訴人裝上臨時假牙後，既美觀又可
    咀嚼，不會影響日常生活，並無疼痛不堪精神及肉體受到極
    大之痛苦之情形；假設被上訴人有疏失，其過失行為不會造
    成上訴人必須植牙，其請求賠償植牙費25萬元於法不合，且
    上訴人請求之精神慰撫金過高等語，資為抗辯。
三、原審駁回上訴人之訴，上訴人不服提起上訴。上訴聲明：㈠
    原判決廢棄。㈡被上訴人應給付上訴人60萬元，及自起訴狀
    繕本送達之翌日即108年11月26日起至清償日止，按年息百
    分之五計算之利息。　
　　被上訴人答辯聲明：上訴駁回。　
四、兩造不爭執事項：
　㈠上訴人於105年5月20日至106年12月26日，至被上訴人診所就
    診7次，其中106年11月4日第3次因牙痛到診，經X光診斷確
    診為系爭牙齒牙根尖炎。
　㈡被上訴人於106年12月4日為上訴人施行系爭手術。術前並未
    讓上訴人簽立書面手術及麻醉同意書。
　㈢系爭牙齒於被上訴人106年12月4日為上訴人施行之系爭手術
    後，已於107年4月11日、108年1月24日，分別於頂好牙醫診
    所及奇美醫院拔除，現已不存在。
　㈣臺中榮民總醫院（下稱臺中榮總）受原審法院之囑託，以109
    年10月7日中榮醫企字第1094203278號函，檢送口腔醫學部
    鑑定書。嗣以同年12月4日中榮醫企字第1094203999號函，
    檢送口腔醫學部補充鑑定書，以依函送資料紀錄鑑定及系爭
    牙齒，已分別於107年4月11日及108年1月24日拔除，門診鑑
    定無法還原初期情況，更不足以判斷治療原因或是否有錯誤
    ，因此，應不需要進一步門診鑑定。
　㈤原審醫字卷第413至422頁所示錄音檔及其譯文形式為真正。
五、兩造爭執事項：
　㈠上訴人依民法第227條之1準用第193條第1項規定，請求被上
    訴人給付預估植牙費25萬元，有無理由？
　㈡上訴人另依民法第227條之1準用第195條第1項前段規定，請
    求被上訴人給付慰撫金35萬元，有無理由？上訴人得請求之
    金額以若干為適當？
六、得心證之理由：
　㈠按「債務不履行之債務人之所以應負損害賠償責任，係以有
    可歸責之事由存在為要件。若債權人已證明有債之關係存在
    ，並因債務人不履行債務而受有損害，即得請求債務人負債
    務不履行責任。倘債務人抗辯損害之發生為不可歸責於債務
    人之事由所致，自應由其負舉證責任，如未能舉證證明，即
    不能免責（最高法院97年度台上字第1000號判決意旨） 。
    本件上訴人係民法第227條之1即不完全給付之債務不履行法
    律關係，訴請被上訴人賠償損害，依前開說明，關於債務不
    履行應由被上訴人就其所為不可歸責之抗辯舉證證明。又醫
    療契約係受有報酬之勞務契約，其性質類似有償之委任關係
    ，依民法第535條後段規定，醫院既應負善良管理人之注意
    義務，自應依當時醫療水準，對病患履行診斷或治療之義務
    。故醫師或其他醫療人員（即醫療團隊）於從事診療時，如
    未具當時醫療水準，或已具上開醫療水準而欠缺善良管理人
    之注意，因而誤診或未能為適當之治療，終致病患受有傷害
    時，即應負債務不履行之損害賠償責任（最高法院97年度台
    上字第1000號判決意旨參照）。
　㈡經查：
　⒈上訴人主張被上訴人於106年11月4日誤抽其系爭牙齒之牙神
    經，同年12月4日為其進行系爭手術，處置違反醫療常規，
    且將牙根切除過短無法施作假牙，術後不斷長出牙疱等事實
    ，為被上訴人所否認，並以前開情詞置辯。
　⒉本件於原審經兩造合意囑託臺中榮總鑑定，鑑定事項為兩造
    合意之爭執事項，即㈠被上訴人於106年11月4日為上訴人抽
    系爭牙齒之牙神經，是否有誤抽牙神經之情形？即是否有抽
    錯牙神經的情形？㈡被上訴人施作系爭手術前，未讓上訴人
    簽立書面的手術及局部麻醉同意書，是否違反一般牙科的醫
    療常規?㈢上訴人於106年11月間，在被上訴人牙醫診所就診
    時，其當時牙痛之情形是否有為上訴人進行系爭手術之必要
    ？除了以系爭手術治療外，是否還有其他醫療方法？被上訴
    人於106年12月4日為上訴人施行系爭手術，是否有將上訴人
    的牙根切除過短之情形？被上訴人所施行的系爭手術是否有
    違反一般醫療常規？是否會因此造成上訴人之後不停長出牙
    疱之情形？是否因此造成上訴人日後無法針對上開二根牙齒
    施作假牙，而僅能施作植牙之情形？㈣若因被上訴人有切除
    牙根過短，造成上訴人上開二根牙齒無法裝設假牙，只能施
    以植牙治療，則以一般牙齒顏色之材料估算，所需植牙之醫
    療費用約是多少元？（原審卷第305頁）
　⒊臺中榮總依據原審法院檢送之頂好牙醫診所病歷資料光碟、
    奇美醫院病歷資料光碟、長庚醫療財團法人林口長庚紀念醫
    院（下稱林口長庚醫院）病歷資料光碟及被上訴人診所病歷
    資料光碟等資料，整理出上訴人之就醫過程如下：
　⑴上訴人於106年11月4日在被上訴人診所診斷系爭牙齒有牙髓
    炎之情形，被上訴人乃為上訴人施行根管治療，106年12月4
    日亦因系爭牙根尖周圍炎併有囊腫退化，為其施行系爭手術
    。
　⑵之後上訴人之右上正中門牙因急性牙根尖膿腫、次急性牙根
    尖周圍炎、急性牙根尖周圍炎、慢性牙根尖周圍炎及再發性
    膿腫而持續至頂好牙醫診所治療，該顆牙齒於107年4月11日
    在頂好牙醫診所拔除。
　⑶上訴人之右上側門牙於107年10月31日至108年1月24日期間，
    亦因急性牙根尖周圍炎而持續至奇美醫院治療，於107年12
    月19日拔除第21號牙齒，12號牙齒則於108年1月24日在奇美
    醫院拔除（原審卷第325頁）。
　⒋鑑定報告就前開鑑定事項，其結論為：
　⑴問題一(有無抽錯牙神經）：
　　根據第11版 Cohens“Pathway of the Pulp”第一章第28頁内
    容說明[當牙髓疾病持續進行，牙髓的發炎條件可以轉變成
    為不可逆牙體炎(irreversible pulpitis)。在如此的疾病
    情況下，移除已經發生病變牙髓的治療是必須的步驟]。基
    於上述說明，上訴人106年11月04日至被上訴人診所接受診
    療，因為有牙髓炎的診斷，進行根管治療應屬合理的治療處
    理方式。
　⑵問題二（未簽手術及麻醉同意書）：
　　根據醫療法第63條規定[醫療機構實施手術，應向病人或其
    法定代理人、配偶、親屬或關係人說明手術原因、手術成功
    率或可能發生之併發症及危險，並經其同意，簽具手術同意
    書及麻醉同意書，始得為之。但情況緊急者，不在此限。前
    項同意書之簽具，病人為未成年人或無法親自簽具者，得由
    其法定代理人、配偶、親屬或關係人簽具。第一項手術同意
    書及麻醉同意書格式，由中央主管機關定之]。基於上述說
    明，上訴人106年12月04日至被上訴人診所接受系爭手術處
    理，應依醫療法第63條規定向病人或其法定代理人、配偶、
    親屬或關係人說明手術原因、手術成功率或可能發生之併發
    症及危險，並經其同意，簽具手術同意書及麻醉同意書。惟
    當時情況是否緊急，應再行確認。
　⑶問題三（有無進行系爭手術之必要？有無其他醫療方法？是
    否將牙根尖手切除過短？是否違反醫療常規？是否造成上訴
    人不停長牙疱？上訴人無法作假牙僅能植牙？以上分成6個
    小問題說明）：
  ①②：根據第11版 Cohen's“Pathway of the Pulp”第九      章第389頁内容說明[雖然非手術性根管再治療（nonsurgic      al retreatment) 一般被相信是處理持續性牙根尖周圍炎      (persistent apical periodontitis)的首要考量的方法，      但是當非手術性根管再治療在臨床上無法進行，或不容易改
    善治療前的治療效果時，牙根尖手術是適當的治療選擇]。
    基於上述說明，上訴人106年11月間至被上訴人牙醫診所時
    ，應再行確認牙齒疼痛的嚴重程度，才能判別被上訴人為上
    訴人進行系爭手術的必要性。
  ③有無牙根切除過短？
    根據第11版Cohen's“Pathway of the Pulp”第九章第414頁
    内容說明[每顆牙齒根尖的解剖構造是非常複雜，手術醫師
    必須明暸牙根尖三分之一處的解剖構造以決定牙根末端切除
    的範圍。大概75%的牙齒在牙齒根尖3mm的位置會有根管的變
    異情況(如副根管accessory canal或側根管lateral canal)
    ，因此，牙齒根尖切除約3mm應該會包含大部份的副根管與
    側根管，而且可以去除大部份的殘存微生物與刺激源。此外
    ，手術醫師考量牙齒根尖切除的合理範圍應該依照病人個案
    與手術醫師能力。手術醫師考量的基本原則必需考慮儘可能
    減少手術過程的牙齒與支持組織的傷害，進而探視牙根周牙
    根組織情況，以決定牙齒根尖切除的切除範圍]。基於上述
    說明，上訴人106年12月04日至被上訴人診所接受系爭手術
    時，必須確認牙根周牙根組織情況才能研判被上訴人將上訴
    人的牙根切除之情形。依目前只有放射線檢查影像資料，難
    以判別實際的牙根長度是否切除過短，影響日後施作假牙的
    困難。
  ④⑤手術是否違反醫療常規？因此造成上訴人不停長牙疱？
    根據第11版Cohen's“Pathway of the Pulp”第九章第387頁
    内容說明[牙根尖手術包含許多治療步驟如局部痳醉，牙齦
    翻瓣，病灶刮除，牙根切除及根尖封填，傷口缝合等]。基
    於上述說明，上訴人106年12月04日至被上訴人診所接受系
    爭手術，病歷内容只有說明進行系爭手術並無任何有關手術
    過程及使用材料資料，並無法判別牙根尖切除手術過程於是
    否違反一般醫療常規。此外，牙根尖切除手術後不停長出牙
    疱之情形，可能是傷口感染導致，其原因有可能是手術過程
    污染，有可能是病灶清除不完全，也有可能是病患口腔衛生
    不佳，影響手術傷口污染而導致。必須門診診療當下辨識，
    而且病歷内容並沒有詳細說明，難以正確判別。
  ⑥是否造成上訴人無法施作假牙僅能植牙？
    根據第4版Rosenstiel“Contemporary Fixed Prosthodontic
    s”第十二章第；343頁内容說明[牙齒經過根管治療後，如果
    牙冠齒質破壞嚴重，大部份需要製作牙根釘柱與假牙。要決
    定牙根釘柱的理想長度非常困難，理想的情況下，牙根釘柱
    的長度是愈長愈好，但是不能影響牙根構造的強度與完整性
    。無論如何，如果牙根釘柱的長度比牙齒臨床牙冠的高度更
    短的情況，治療癒後會不佳。因為咬合壓力分佈在較小的表
    面，會增加牙根部位斷裂的可能性]。基於上述說明，牙根
    的長度應該比牙齒臨床牙冠的高度要有更長的長度，才能確
    認贗復假牙製作的癒後情況，依目前只有放射線檢查影像資
    料，難以判別實際的牙根長度是否切除過短，影響日後施作
    假牙的困難。
　⒌上訴人於原審主張因鑑定所需資料不足，要求至醫院進行臨
    床鑑定以釐清疑點。經原審函請臺中榮總針對上訴人之質疑
    為補充鑑定，經該院函覆原審稱：「依據函送資料紀錄鑑定
    及爭議之治療牙齒（#11:上顎右側正中門齒及#12:上顎右側
    側門齒）已分別於107.04.11及108.01.24拔除。門診鑑定已
    無法還原初期情況，更不足以判斷治療原因或是否有錯誤。
    因此，應不需要進一步門診鑑定」等語，此有該院109年12
    月4日中榮醫企字第1094203999號函檢送之補充鑑定書足憑
    （同上卷第399-401頁）。
  ⒍上訴人提出其與兄長與被上訴人之對話錄音譯文，主張被上
    訴人與其談話時，一再強調其長牙疱係因牙齒無法生骨頭用
    牙疱來取代骨頭，未曾說係因其口腔衛生不佳造成，而依臺
    中榮總之鑑定結論，長牙疱或為手術過程污染、病灶清除不
    完全或為患者口腔衛生不佳，則口腔衛生已經被上訴人排除
    ，則其於系爭手術後長牙疱，即係其他二個原因所造成等語
    。惟查，依上訴人提出之錄音譯文内容，被上訴人雖未陳稱
    上訴人長牙疱是因為口腔衛生不佳所致，但亦未承認是其於
    手術過程中有污染或病灶清除不完全所造成，尚難僅以被上
    訴人於該次談話中未提及上訴人口腔衛生不佳，即據以推認
    被上訴人已承認上訴人於系爭手術後長牙疱是因系爭手術過
    程中有污染，或被上訴人病灶清除不完全，而認被上訴人就
    系爭手術之施行有疏失。
  ⒎上訴人於本院審理時，請求訊問證人奇美醫院醫師甲○○，該
    醫師於本院證稱：「(為何要做系爭手術）可能是治療沒有
    效，所以要做手術」「可能有種種原因，而造成蛀牙，治療
    後為了避免細菌滲入，所以治療後會封填，但因為根管還是
    會有一些小分枝，有時候沒有辦法判斷有沒有徹底清除，所
    以可能封填後病人症狀沒有好轉，例如會痛或不舒服、X光
    照出有黑影等，就要再做牙根尖切除手術」。「（當時有無
    必要手術11、12號牙齒？）我沒有辦法回答。」「可否判斷
    11月4日病人的牙神經有無誤抽？）無法判斷。」「吳醫師
    做系爭手術，情形是否緊急？）不確定」。「（你看診的時
    候沒有辦法判斷有無誤抽牙神經？）沒有辦法判斷。」「系
    爭手術是否造成牙根太短？）沒有辦法判斷當初是否從很長
    切到很短」等語（本院卷第104-109頁）。該證人係曾替上
    訴人診治系爭牙齒之人，其上開證言應屬公正可信。其就有
    無誤抽神經、系爭手術是否緊急必要，手術有無切除過短等
    關鍵問題，與臺中榮總之上開鑑定結論大體相同。非如上訴
    人所主張依其證言，足以判定被上訴人未對症下藥，誤抽11
    、12號牙之神經，之後進行之系爭手術亦有誤診，以及牙根
    尖切除手術，牙根遭被上訴人磨過短之醫療。又直接接手被
    上訴人，繼續診治上訴人之系爭牙齒之頂好牙醫診所之舒醫
    師，已因意外事件亡故，此為上訴人所知悉，舒醫師既已無
    法到庭為上訴人作證，以釐清被上訴人對上訴人之診療行為
    有無疏失，則以上開臺中榮總之鑑定及證人甲○○之上開證言
    及對話錄音譯文，並無法就上訴人所主張被上訴人「誤抽牙
    神經、將牙根切除過短、手術過程不完全致其術後不斷長出
    牙疱」之醫療疏失，為其有利之認定。
　㈢就鑑定報告問題二之結論部分：
　⒈如鑑定報告結論所示，被上訴人於系爭手術前，確有未依醫
    療法第63條規定，於進行系爭手術前讓上訴人於手術同意書
    及麻醉同意書簽名之事實，此為被上訴人所自認（不爭執事
    項㈡）。醫療法第63條之規定即學說上所謂告知後同意之明
    文化，就此項規定，學者有認為因本條之規定，故告知同意
    係要式行為，以書面為要件，有認為書面非要式行為，書面
    之要求目的，在於確定醫師確實善盡醫療說明義務及確定病
    人之同意（陳聰富，醫療責任形成與展開，修訂版，第162
    頁），乃醫政管理或訴訟上證據認定之功能而已（吳志正，
    誰來說明？對誰說明？誰來同意？刊載月旦法學第162期，
    第82頁）。實務上亦多採非要式規定說。準此，即便被上訴
    人於進行系爭手術前未讓上訴人於書面上簽署同意手術及麻
    醉書，但非不得以其他事證證明其確實已盡告知後同意之義
    務。
　⒉證人即被上訴人之診所職員郭秋莞於原審證述：「通常醫師
    在治療之前，我們在旁邊跟診，會聽到醫師與病患的談話，
    我們會幫醫師紀錄要做哪些，大概要做幾次療程，我們也會
    告知患者，我們不會講太複雜，會再跟患者講大約的療程，
    至於下次的治療時間，我們會當面跟患者講，櫃台收費時也
    會再講一次下次療程的時間。每個患者的流程都差不多，所
    以我們會紀錄下次會做什麼樣的療程，比如根管治療、蛀牙
    的充填、假牙的裝戴、需要的手術等等，若假牙裝戴需要自
    費，我們也會跟患者講。本件是做根管治療、牙根尖手術、
    後面牙齒的充填及換藥等。我會對原告印象比較深，是因為
    原告對他所有的療程都會問的比較詳細，他每次來診所都有
    問。被告在為原告做牙根尖切除手術前，有告訴原告要為他
    進行這個手術及療程，我們都在旁邊跟診」等語（原審卷第
    249-250頁）。審酌證人郭秋莞雖任職於被上訴人診所，為
    被上訴人之職員，惟其已為具結，且本件訴訟結果與其並無
    利害關係，衡情證人並無甘冒偽證罪之刑責風險而為虛偽陳
    述之必要，其上開證詞應堪採信。由證人之上開證詞足證被
    上訴人在為上訴人進行系爭手術前，有先向上訴人說明將為
    其進行此種手術及療程。手術前雖未經上訴人簽立書面之手
    術同意書、麻醉同意書，但上訴人既依預約時間前往被上訴
    人診所進行系爭手術，即已同意進行該手術之意思，否則上
    訴人於被上訴人向其說明將進行之手術及療程時，即可當面
    拒絕或不要依約前往即可。準此，堪認被上訴人抗辯其已實
    質上告知上訴人將進行之系爭手術，並獲得上訴人同意後進
    行系爭手術一節，為可採信。
  ㈣綜上，上訴人主張被上訴人於106年11月4日於診治其口腔時
    ，有誤抽其系爭牙齒之牙神經，同年12月4日為其進行系爭
    手術前未盡告知後同意之契約附隨義務，施行系爭手術時違
    反醫療常規，手術不完全且將牙根切除過短，致其無法作假
    牙，術後一直長牙疱，造成其須支出植牙致其增加支出且精
    神痛苦一節，尚無可憑採。被上訴人抗辯，其進行系爭手術
    之前已盡告知同意之義務，手術符合醫療常規並無疏失，尚
    屬可信。　　
七、從而，上訴人依民法第227條之1準用民法第193條第1項、第
    195條第1項前段之規定，請求被上訴人給付60萬元，及自起
    訴狀繕本送達被上訴人之翌日起至清償日止，按週年利率百
    分之五計算之利息，為無理由，應予駁回。原審為上訴人敗
    訴之判決，並駁回其假執行之聲請，經核並無不合，上訴意
    旨指摘原判決不當，求予廢棄改判，為無理由，應駁回其上
    訴。
八、本件事證已臻明確，兩造其餘之攻擊或防禦方法及所用之證
    據，經本院斟酌後，認為均不足以影響本判決之結果，爰不
    逐一論列，附此敘明。
九、據上論結，本件上訴為無理由，依民事訴訟法第449條第1項
    、第78條，判決如主文。
中　　華　　民　　國　　110 　年　　10　　月　　12　　日
                    醫事法庭    審判長法  官  吳上康

                                      法  官  李素靖

                                      法  官  林育幟
上為正本係照原本作成。
不得上訴。　　　　　　　　　　　　　　　　　　　　　　　
中　　華　　民　　國　　110 　年　　10　　月　　12　　日

                                      書記官  李育儒